【裁判字號】    95,上國,3
【裁判日期】    951018
【裁判案由】    國家賠償
【裁判全文】
臺灣高等法院高雄分院民事判決           95年度上國字第3號
上  訴  人  丙○○
訴訟代理人  王炯棻律師
            王錦堂律師
            黃永隆律師
被上訴人    高雄縣政府
法定代理人  乙○○
訴訟代理人  朱立人律師
被上訴人    交通部公路總局第三區養護工程處
法定代理人  甲○○
訴訟代理人  王伊忱律師
            陳景裕律師
            鄭美玲律師
上列當事人間請求國家賠償事件，上訴人對於民國95年3月16日
臺灣高雄地方法院94年度國字第7號第一審判決提起上訴，本院
於95年10月4日言詞辯論終結，判決如下：
    主  文
上訴及假執行之聲請均駁回。
第二審訴訟費用由上訴人負擔。
    事實及理由
一、上訴人起訴主張：原坐落高雄縣鳳山市○○○段（下稱同段
    ）第348-2 、348-5 、348-6 、348-7 、349-19、349-24、
    349- 26 地號等7 筆土地係被上訴人高雄縣政府所有，同段
    第349-1 、349-3 、349-8 、349-17地號等4 筆土地係上訴
    人之夫余光華（已於民國86年11月29日死亡）所有。高雄縣
    政府於64年間為改善鳳山市交通瓶頸，計劃開闢拓寬鳳山市
    都市○○○○ 號 道路時，經高雄縣政府申請核准徵收余光華
    所有上開同段第349-1 、349-3 地號土地，而同段第349-8
    、349-17地號土地則漏辦徵收，即逕開闢為道路使用。嗣於
    66年5 月26日，上開共11筆土地合併為同段第348-2 地號土
    地，再於同年6 月1 日重測變更為北門段第18地號土地，而
    由高雄縣政府與余光華共有，余光華之應有部分為1000分之
    59（按此部分余光華所有之土地，下稱系爭土地）。迨余光
    華死亡後，系爭土地由上訴人繼承，並已辦妥所有權移轉登
    記。嗣上訴人發現系爭土地原應辦徵收，而漏辦徵收後，曾
    於87年10月12日向高雄縣政府申請補辦徵收，惟未獲回應，
    上訴人復於88年4 月25日再向高雄縣政府請求徵收，雖高雄
    縣政府肯認系爭土地應予徵收，然仍未向內政部申請核准徵
    收，並與被上訴人交通部公路總局第三區養護工程處（下稱
    三工處）相互卸責，直至內政部於92年6 月16日函釋宜由交
    通部公路總局續辦用地取得，三工處始向內政部申請核准徵
    收，並已於93年編列預算補辦徵收完畢。依司法院大法官會
    議釋字第400 號解釋意旨，徵收土地非僅是授與國家機關推
    行公共事務之權限，亦寓含對人民財產權之保障，且系爭土
    地本應於64年間辦理徵收，附近供同一道路使用之其他土地
    均已辦理徵收完畢，獨漏系爭土地未辦裡徵收，顯與平等原
    則有違，是高雄縣政府與三工處均已無不作為之裁量餘地。
    另高雄縣政府與三工處對上訴人之申請，亦有違行政程序法
    第51條所規定之2 個月處理期間，高雄縣政府與三工處怠於
    向內政部申請核准徵收，亦顯有怠於執行職務，致使系爭土
    地之公告現值由87、88、89年之每平方公尺新臺幣（下同）
    4萬3000元，跌至93 年之每平方公尺3萬4000 元。本件若能
    於上訴人陳情時，甚至88、89年即辦理徵收，在相同補償標
    準下（即當期土地公告現值加4 成），上訴人應可獲得補償
    金額854萬2079元，此與93年核發之補償金額675萬4202元，
    相差178萬7877 元，造成上訴人受有上開差額之損害，爰依
    國家賠償法第2條第2 項後段及民法第185條規定，請求高雄
    縣政府與三工處應連帶賠償損害178萬7877 元。聲明：(一)高
    雄縣政府與三工處應連帶給付上訴人178萬7877 元，及自起
    訴狀繕本送達之翌日起至清償日止，按年息5%計算之利息。
    (二)願供擔保請准宣告假執行。
二、被上訴人高雄縣政府則以：人民除法律別有規定外，尚無請
    求國家徵收其所有土地之公法上請求權，人民若請求國家徵
    收其土地，應僅係促請國家發動徵收權之意，其性質並非公
    法上之請求權，國家並不受其請求之拘束而必須發動徵收權
    ，從而國家發動徵收權與否，並不生違法之問題。是以，上
    訴人並無請求高雄縣政府補辦徵收之公法上請求權，自無高
    雄縣政府所屬公務員怠於執行職務，致上訴人權利遭受侵害
    可言。另高雄縣政府於87年10月12日收到上訴人陳情書後，
    即著手清查並多次開會協商，因年代久遠清查不易，且重測
    後地籍資料更迭，更增加清查難度，嗣為釐清權責單位，經
    內政部92年6 月16日內政部台內地字第0920008976號函覆宜
    由交通部公路總局續辦用地取得，以符合業務承接及管用合
    一，三工處並以92年8 月18日三工用字第0920019117號函同
    意補辦徵收，足見高雄縣政府並無任何不法或怠於執行職務
    之處。且三工處補辦徵收時，係依系爭土地93年公告現值即
    每平方公尺3 萬4000元計算補償費，顯已充分考量及補償上
    訴人因遺漏徵收系爭土地所可能產生之損害，況系爭土地為
    既成道路，供公眾通行已近30年，顯已形成公用地役關係，
    而有供公眾通行之義務，既為義務之履行，自更無損害可言
    。又系爭土地供作既成道路使用，於64年間漏未辦理徵收時
    ，其損害即已發生，且上訴人或余光華亦知悉何機關為徵收
    補償機關，其於23年後始行使其權利，顯已罹於時效而消滅
    效等語，資為抗辯。聲明：(一)上訴人之訴及假執行之聲請均
    駁回。(二)如受不利判決，願供擔保免為假執行。
三、被上訴人三工處則以：系爭土地係因高雄縣政府辦理「鳳山
    市都市○○○○號道路」工程，於64年辦理徵收用地時，漏未
    徵收即逕予闢建為道路，並非三工處為開闢道路逕予使用，
    是三工處所屬公務員並無執行職務不法侵害上訴人之權利。
    且人民除法律別有規定外，尚無請求國家徵收其所有土地之
    公法上請求權，人民若請求國家徵收其土地，應僅係促請國
    家發動徵收權之意，自無三工處所屬公務員怠於執行職務致
    上訴人權利遭受侵害可言。況土地徵收之決定權在內政部，
    三工處係於92年奉內政部指示辦理系爭土地之請求徵收事宜
    ，旋於93年間編列預算徵收系爭土地，並奉內政部核准徵收
    後即依當期公告現值加4 成補償上訴人，並無延宕情事，三
    工處自不負國家賠償責任。且三工處補辦徵收時，係依系爭
    土地93年公告現值每平方公尺3 萬4000元計算補償費，顯已
    充分考量及補償上訴人因遺漏徵收所可能產生之損害。又系
    爭土地為既成道路，供公眾通行已近30年，顯已形成公用地
    役關係，而有供公眾通行之義務，既為義務之履行，自無損
    害可言等語，資為抗辯。聲明：(一)上訴人之訴及假執行之聲
    請均駁回。(二)如受不利判決，願供擔保免為假執行。
四、原審為上訴人全部敗訴之判決。上訴人不服，提起上訴，於
    本院聲明：(一)原判決廢棄。(二)高雄縣政府與三工處應連帶給
    付上訴人178萬7877 元，及自起訴狀繕本送達之翌日起至清
    償日止，按年息5%計算利息。(三)願供擔保請准予宣告假執行
    。高雄縣政府與三工處則一致聲明：(一)駁回上訴。(二)若受不
    利判決，願提供擔保請准免為假執行之宣告。
五、兩造對下列事項不予爭執，並有系爭土地公告土地現值清冊
    （原審卷(一)第16頁）、徵收地價補償清冊（原審卷(一)第18頁
    ）、系爭土地及原高雄縣鳳山市○○○段第348-2、348-5、
    348-6、348 -7、349-19、349-24、349-26地號之土地登記
    謄本（原審卷(一)第106-114頁）等件在卷可稽，堪信為真實
    ：
  (一)原坐落高雄縣鳳山市○○○段第348-2 、348-5 、348-6 、
    348 -7、349-19、349-24、349 -26 地號等7 筆土地係高雄
    縣政府所有，同段第349-1 、349-3 、349-8 、349-17地號
    等4 筆土地係上訴人之夫余光華（業於86年11月29日死亡）
    所有。高雄縣政府於64年間為改善鳳山市交通瓶頸，計劃開
    闢拓寬鳳山市都市○○○○號道路時，經高雄縣政府申請核准
    徵收余光華所有上開同段第349-1 、349-3 地號土地，而同
    段第349-8 、349-17地號土地則漏辦徵收，即逕開闢為道路
    使用。嗣於66年5 月26日，上開11筆土地合併為同段第348-
    2地號土地，再於同年6月1日重測變更為北門段第18 地號土
    地，由高雄縣政府與余光華共有，余光華之應有部分為1000
    分之59。余光華死亡後，系爭土地由上訴人繼承，並已辦妥
    所有權移轉登記。
  (二)上訴人發現系爭土地漏辦徵收之情事後，曾於87年10月12日
    向高雄縣政府申請補辦徵收，復於88年4 月25日再向高雄縣
    政府請求補辦徵收。
  (三)系爭土地因高雄縣政府於64年間辦理徵收時漏辦徵收，惟於
    上訴人陳情時已供省道台一線使用，為釐清應辦理徵收之權
    責單位，高雄縣政府於92年4月22日以府工土字第092007195
    3號函請內政部釋疑，經內政部以92年6月16日內政部台內地
    字第0920008976號函覆：宜由交通部公路總局續辦用地取得
    ，以符合業務承接及管用合一等語。三工處遂以92年8 月18
    日三工用字第0920019117號函通知上訴人將辦理徵收，旋於
    93年間編列預算申請徵收系爭土地，於奉內政部核准徵收後
    ，即依當期公告現值加4成計算補償費共675萬4202元與上訴
    人。
  (四)系爭土地之公告現值於87、88、89年每平方公尺為4 萬3000
    元，於93年則為每平方公尺3 萬4000元。
  (五)系爭土地如於88、89年間即辦理徵收，上訴人可獲得補償費
    854萬2079元，此與上訴人於93年獲核發之補償費675萬4202
    元，相差178 萬7877元。但系爭土地如係補辦徵收，依64年
    之土地公告現值加4 成計算補償費，上訴人僅可獲得補償費
    3 萬82元及法定遲延利息。
六、兩造之爭點：
  (一)本件國家賠償義務機關為高雄縣政府抑或三工處？
  (二)本件賠償義務機關所屬之公務員有無怠於執行職務之情形？
  (三)上訴人是否受有損害？其損害額為何？
七、本件國家賠償義務機關為高雄縣政府抑或三工處？
    按「依第二條第二項請求損害賠償者，以該公務員所屬機關
    為賠償義務機關。」國家賠償法第9條第1項定有明文。經查
    ，上訴人雖主張系爭土地為高雄縣政府於64年間應辦理徵收
    而漏未徵收，故補辦徵收作業應由原需地機關即高雄縣政府
    向中央核准機關申請補辦徵收；退步言之，因系爭土地已供
    省道台一線使用，依法應由三工處續辦用地取得，故三工處
    亦應向上級機關申請核准新辦徵收，故高雄縣政府及三工處
    均為賠償義務機關云云。惟經本院向上訴人闡明本件徵收究
    係主張「補辦徵收」抑或「新辦徵收」時，上訴人係主張本
    件徵收為補辦徵收等語（本院卷第83頁），並提出三工處88
    年4月17日三工用字第8810806號函、內政部92年6月16 日台
    內地字第0920 009876號函及三工處93年9月29日三工用字第
    0930025204號函係分別載明「補辦徵收」、「漏辦徵收」及
    「故辦理補辦徵收」等語為證（原審卷(一)第191頁、252頁、
    281 頁）。查上訴人既係主張本件為高雄縣政府「漏辦徵收
    」，故再申請「補辦徵收」，故本件上訴人請求國家賠償之
    義務機關，應係高雄縣政府無疑。上訴人主張三工處因係續
    辦用地取得之機關，故亦為賠償義務機關，應與高雄縣政府
    負共同侵權行為之國家賠償責任云云，不足採信。
八、本件賠償義務機關所屬之公務員有無怠於執行職務之情形？
  (一)按「賠償請求權，自請求權人知有損害時起，因二年間不行
    使而消滅；自損害發生時起，逾五年者亦同。」國家賠償法
    第8條第1項定有明文。查原坐落高雄縣鳳山市○○○段第34
    9-1、349-3、349-8、349-17地號等4筆土地係上訴人之夫余
    光華（業於86 年11月29日死亡）所有。高雄縣政府於64 年
    間申請核准徵收余光華所有上開同段第349-1、349-3地號土
    地，而同段第349-8、349-17 地號土地則漏辦徵收，即逕開
    闢為道路使用。嗣余光華死亡後，系爭土地由上訴人辦理繼
    承登記，上訴人於發現系爭土地漏辦徵收之情事後，於87年
    10月12日始向高雄縣政府申請補辦徵收等情，為兩造所不爭
    ，如上所述。則本件高雄縣政府漏辦徵收系爭土地之損害係
    發生於64年間，且上訴人或余光華亦知悉高雄縣政府為徵收
    補償機關，惟上訴人迄於87年10月12日始向高雄縣政府申請
    補辦徵收，早已逾上開國家賠償法第8條第1項所定5 年之時
    效期間。縱認國家賠償法係自70年7月1日始施行，故時效期
    間應自彼時起算，上訴人之請求亦早已逾5 年之時效期間，
    且高雄縣政府已主張時效抗辯，如前所述，則上訴人對高雄
    縣政府之國家賠償請求權，已因時效消滅而不得再請求。上
    訴人此部分之主張，顯不足採。
  (二)縱認上訴人主張三工處亦為本件之賠償義務機關等情為真，
    惟按公務員於執行職務行使公權力時，因故意或過失不法侵
    害人民自由或權利者，國家應負損害賠償責任；公務員怠於
    執行職務，致人民自由或權利遭受損害者亦同。國家賠償法
    第2條第2項定有明文。次按「法律規定之內容非僅屬授予國
    家機關推行公共事務之權限，而其目的係為保護人民生命、
    身體及財產等法益，且法律對主管機關應執行職務行使公權
    力之事項規定明確，該管機關公務員依此規定對可得特定之
    人所負作為義務已無不作為之裁量餘地，猶因故意或過失怠
    於執行職務，致特定人之自由或權利遭受損害，被害人得依
    國家賠償法第2條第2項後段，向國家請求損害賠償。最高法
    院72年台上字第704號判例謂：『國家賠償法第2條第2 項後
    段所謂公務員怠於執行職務，係指公務員對於被害人有應執
    行之職務而怠於執行者而言。換言之，被害人對於公務員為
    特定職務行為，有公法上請求權存在，經請求其執行而怠於
    執行，致自由或權利遭受損害者，始得依上開規定，請求國
    家負損害賠償責任。若公務員對於職務之執行，雖可使一般
    人民享有反射利益，人民對於公務員仍不得請求為該職務之
    行為者，縱公務員怠於執行該職務，人民尚無公法上請求權
    可資行使，以資保護其利益，自不得依上開規定請求國家賠
    償損害。』，對於符合一定要件，而有公法上請求權，經由
    法定程序請求公務員作為而怠於執行職務者，自有其適用，
    惟與首開意旨不符部分，則係對人民請求國家賠償增列法律
    所無之限制，有違憲法保障人民權利之意旨，應不予援用。
    」司法院大法官會議釋字第469 號解釋文亦可資參照。準此
    ，國家賠償法第2條第2項後段所謂「公務員怠於執行職務」
    ，係指被害人對於公務員為特定職務行為，有公法上請求權
    存在，經請求其執行而怠於執行；或本於法律規定之內容，
    其目的係為保護人民生命、身體及財產等法益，且法律對主
    管機關應執行職務行使公權力之事項規定明確，該管機關公
    務員依此規定，對可得特定之人所負之作為義務已無不作為
    之裁量餘地，猶怠於執行職務時，始得謂為公務員有怠於執
    行職務之情事。若人民對公務員為特定職務行為，並無公法
    上請求權存在；或法律並未對公務員執行職務行使公權力之
    事項規定明確，該管公務員並無「已無不作為裁量餘地」之
    作為義務，則縱該公務員怠於執行職務，亦非國家賠償法第
    2 條第2項後段所謂「公務員怠於執行職務」之情形。
  (三)經查，土地徵收係指國家因公共事業之需要，對人民受憲法
    保障之財產權，經由法定程序予以剝奪之謂（司法院大法官
    會議釋字第425 號解釋參照）。故土地徵收，原則上只能基
    於有利於公共事業之公益需要，而由國家依法令所定法定程
    序為之。換言之，土地徵收事件僅國家才能擔任徵收權之主
    體，發動徵收程序。土地徵收之法律關係，除法律另有規定
    外，係屬國家與需用土地人間之函請土地徵收、以及國家與
    私有土地所有權人（即被徵收人）間之徵收補償之二面關係
    ，需用土地人與私有土地所有權人間，原則上並不發生任何
    法律關係。人民除法律別有規定外（如現行土地徵收條例第
    8 條關於土地所有權人得申請一併徵收之規定），尚無請求
    國家徵收其所有土地之公法上請求權，亦無對需用土地人請
    求發動申請徵收之權利。又土地徵收之相關規定係為推行公
    共利益，而為剝奪人民財產權之行為，尚難認兼具有保護或
    增進特定人民利益之作用，是需用土地人發動徵收請求與否
    ，自有其裁量之權限，一般人民向需用土地人之請求，應僅
    係促請需用土地人發動請求徵收權之意，與人民之權益並不
    生任何影響。經查，三工處嗣後固成為系爭土地之需用土地
    人，惟因上訴人並無請求三工處申請徵收系爭土地之權利，
    則三工處對於是否向內政部申請徵收系爭土地，自有裁量之
    權限，縱認上訴人於87年10月12日向高雄縣政府申請徵收，
    並經高雄縣政府轉由三工處向內政部申請徵收，嗣三工處延
    至92年始申請核准徵收，參照上開說明，三工處亦無怠於執
    行職務可言。故上訴人主張三工處因怠於向內政部申請核准
    徵收，顯有怠於執行職務云云，亦無可採。
  (四)上訴人又主張：依司法院大法官會議釋字第400 號解釋，徵
    收土地非僅是授與國家機關推行公事務之權限，亦寓含對人
    民財產權之保障，且系爭土地本應於64年間辦理徵收，附近
    供同一道路使用之其他土地均已辦理徵收完畢，獨漏系爭土
    地未辦理徵收，顯與平等原則有違，故三工處已無不作為之
    裁量餘地云云。惟查，司法院大法官會議釋字第400 號解釋
    固認：既成道路成立公用地役關係者，其所有權人因公益而
    特別犧牲其財產上之利益，國家自應依法律之規定辦理徵收
    給予補償，若在某一道路範圍內之私有土地均辦理徵收，僅
    因既成道路有公用地役關係而以命令規定繼續使用，毋庸同
    時徵收補償，顯與平等原則相違等語。惟該號解釋理由亦敘
    明：「各級政府如因經費困難，不能對上述道路全面徵收補
    償，有關機關亦應訂定期限籌措財源逐年辦理或以他法補償
    。」等語，足證該號解釋僅係作為國家立法及施政之指針，
    並非可為人民得向國家請求土地徵收之法律基礎，是需用土
    地人並未因該號解釋，而使其作為義務「已無不作為之裁量
    餘地」。且現今社會因既成道路而成立公用地役關係者甚多
    ，何者應先行辦理徵收，需用土地人自可審酌其財源及必要
    性以定其先後順序，依上開司法院大法官會議釋字第400 號
    解釋意旨，亦不致與平等原則相違。故上訴人主張依據司法
    院大法官會議釋字第400 號解釋意旨及平等原則，三工處對
    系爭土地之徵收，已無不作為之裁量餘地云云，亦顯非有據
    。又本件三工處並無怠於執行職務之情事，如上所述，則上
    訴人另主張三工處拖延5 年始辦理徵收系爭土地，已違背行
    政程序法第51條所定行政機關處理人民之申請案件期間為2
    個月之規定，顯有怠於執行職務云云，亦同屬不能採信。
  (五)綜上，本件上訴人對高雄縣政府之國家賠償請求權，已因時
    效而消滅，且高雄縣政府為時效抗辯，而不得再請求。另三
    工處所屬公務員亦無怠於執行職務之情形。從而，上訴人主
    張高雄縣政府及三工處應負國家賠償法第2條第2項後段所定
    「公務員怠於執行職務」之國家賠償責任及民法第185 條共
    同侵權行為責任云云，自屬無據。
九、又本件高雄縣政府及三工處並無需擔負國家賠償法第2條第2
    項後段所定之國家賠償責任，如上所述。則兩造之第(三)爭點
    即：上訴人是否受有損害？其損害額為何？本院即無須再加
    以審究，併此敘明。
十、綜上所述，本件上訴人主張高雄縣政府及三工處因怠於執行
    職務，應負國家賠償法第2條第2項後段所定之國家賠償責任
    及民法第185 條之共同侵權行為責任云云，為不足採。從而
    ，上訴人本於國家賠償法第2 條第2 項後段及民法第185 條
    之規定，請求高雄縣政府及三工處應連帶給付178 萬7877元
    之本息，為無理由，不應准許。其假執行之聲請亦失所附麗
    ，應併予駁回。原審為上訴人敗訴之判決，及駁回其假執行
    之聲請，並無不合。上訴意旨指摘原判決不當，求予廢棄改
    判，為無理由，應予駁回。
十一、本件事證已臻明確，兩造其餘攻擊防禦方法，於判決結果不
    生影響，不再一一論述，併此敘明。
據上論結，本件上訴為無理由，依民事訴訟法第449條第1項、第
78條，判決如主文。
中    華    民    國    95    年    10    月    18    日
                            民事第三庭
                                審判長法官       張國彬
                                法      官       吳登輝
                                法      官       楊富強
以上正本證明與原本無異。
如對本判決上訴，須於判決送達後20日內向本院提出上訴狀，其
未表明上訴理由者，應於上訴後20日內向本院提出上訴理由書（
均須按他造當事人之人數附繕本）。上訴時應提出委任律師或具
有律師資格之人之委任狀，並依附註條文規定辦理。
中    華    民    國    95    年    10    月    18    日
                                 書  記  官      劉博文
附註：
民事訴訟法第466 條之1 ：
對於第二審判決上訴，上訴人應委任律師為訴訟代理人，但上訴
人或其法定代理人具有律師資格者，不在此限。
上訴人之配偶、三親等內之血親、二親等內之姻親，或上訴人為
法人、中央或地方機關時，其所屬專任人員具有律師資格並經法
院認適當者，亦得為第三審訴訟代理人。第1 項但書及第2 項情
形，應於提起上訴或委任時釋明之。


司法院資訊處製作；財團法人民間司法改革基金會備份。
